Inventaris van het archief van de Nijverheidsraad, 1919-1942
Nationaal Archief, Den Haag
Nijverheidsraad
1919-1942
E20197
19.40 meter; 179 inventarisnummers.
Normale geschreven, getypte en gedrukte documenten, geen bijzondere handschriften.
Nationaal Archief, Den Haag
Het archief van de Nijverheidsraad (1919-1942) bestaat hoofdzakelijk uit dossiers, en een klein aantal buiten de dossiers gehouden stukken. Laatst genoemde bestaat o.a. uit notulen van vergaderingen en besprekingen, verslagen en redevoeringen, financiële stukken, foto's van leden, dossierlijsten en indicateurs van ingekomen en uitgaande stukken. De gevormde dossiers hebben betrekking op zowel de organisatie evenals de taakuitvoering van de raad. De taakuitvoering omvat zowel algemene onderwerpen alsmede de diverse economische aangelegenheden en industrieën waar de raad zich niet ongemoeid heeft gelaten. Organisatorische stukken hebben voornamelijk betrekking op verslagen met een personele en een financiële strekking. Stukken m.b.t. haar taakstelling hebben o.a. tot onderwerp zaken aangaande diverse belastingen en retributies, wetgeving, verkeer -vervoer en posterijen. Evenals dossiers rakende economische aangelegenheden als standaardisatie kwesties, voorlichting, handelsovereenkomsten, de handelsbalans, kartelvorming, rijksbesteding en economische interventie. Andere onderwerpen zijn warenkeuring, import en export, arbeid en werkgelegenheid, evenals stukken op het gebied van internationale betrekkingen als de Volkenbond en het vreemdelingenbeleid. De politieke kwesties en economische ontwikkelingen waar de inventaris melding van maakt zijn van een historisch belang en uiterst relevant voor het bestuderen van de economische geschiedenis van Nederland.
Archiefvorming
Geschiedenis van de archiefvormer
Voorgeschiedenis
Na het einde van de Eerste Wereldoorlog was het economisch beleid van de Nederlandse regering vooral gericht op de verbetering van de grondstoffenaanvoer en op de opheffing van de in de oorlog tot stand gekomen crisismaatregelen. Het overheidsingrijpen in de economie gedurende de voorafgaande jaren was door het bedrijfsleven aanvaard, omdat het door de buitengewone economische omstandigheden gerechtvaardigd werd geacht. Na de wapenstilstand in november 1918 verlangde het bedrijfsleven echter van de regering, dat zij zou terugkeren naar haar vooroorlogse politiek van terughoudendheid. De industriële werkgevers drongen aan op de afschaffing van de belemmerende uitvoerverboden, distributieregelingen en prijsvoorschriften en op de opheffing van de uitvoerende crisisinstellingen als de Nederlandsche Uitvoer Maatschappij en de Rijksdistributiebureau's.
Keesing, F.A.G., De conjuncturele ontwikkeling van Nederland en de evolutie van de economische overheidspolitiek 1918-1939. Nijmegen 1978, blz. 12 e.v.
Enerzijds wilden zij worden bevrijd van de hinderlijke overheidsinterventie, maar anderzijds wensten zij contacten met de regering te onderhouden om invloed te kunnen uitoefenen op het te voeren economische beleid.
Brugmans, I.J., Paardenkracht en mensenmacht. Sociaal-economische geschiedenis van Nederland 1795-1940. 's-Gravenhage 1961, blz. 435 e.v.
Tijdens de oorlog had de regering het bedrijfsleven al bij verschillende economische aangelegenheden in de gelegenheid gesteld om zijn belangen en standpunt naar voren te brengen. De toegenomen grondstoffenschaarste was in 1915 aanleiding tot het instellen van de Nijverheidscommissie, een subcommissie van het in augustus 1914 opgerichte Koninklijk Nationaal Steuncomité. In dit overlegorgaan werden naast vertegenwoordigers van land- en tuinbouworganisaties ook de voorzitters van industriële werkgeversverenigingen alsmede enkele grootindustriëlen (op persoonlijke titel) opgenomen. Het hoofd van de Afdeling Handel van het Ministerie van Landbouw, Nijverheid en Handel was adviserend lid. Minister F.E. Posthuma verklaarde in de installatierede, dat de regering het voornemen had "de Commissie in haar geheel slechts samen te roepen voor zaken die de geheele industrie betreffen en voor bijzondere aangelegenheden telkens overleg te plegen met die leden der Commissie, die op een bepaald gebied deskundig zijn."
Treub, M.W.F., Oorlogstijd. Herinneringen en indrukken. Haarlem-Amsterdam 1917, blz. 275.
Door de regering werd aan de Nijverheidscommissie blijkbaar een beperkte betekenis toegekend. Kort na haar instelling werd de behandeling van het vraagstuk van de kolenschaarste dan ook opgedragen aan een ervan afgesplitste Kolencommissie, die was samengesteld uit vertegenwoordigers van de grote afnemers van steenkool, de Limburgse mijnindustrie en de steenkolenhandelaren.
Treub, t.a.p., blz. 276 e.v.
Niettemin was minister Posthuma van oordeel, dat de Nijverheidscommissie na het einde van de oorlog zou kunnen blijven voortbestaan als overlegorgaan tussen het bedrijfsleven en de overheid.
Hen, P.E. de, Actieve en re-actieve industriepolitiek in Nederland. De overheid en de ontwikkeling van de Nederlandse industrie in de jaren dertig en tussen 1945 en 1950. Amsterdam, blz. 50.
De regering besloot echter tot het instellen van een nieuwe adviescommissie. In oktober 1917 werd bij Koninklijk besluit de Commissie voor de Economische Politiek opgericht. In de aanbiedingsbrief bij het ontwerp-besluit spraken de betrokken ministers de mening uit, dat er een officieel centraal lichaam zou moeten komen, dat aan de regering advies uitbrengt over vraagstukken van economische politiek, zowel van binnenlandse aard als met betrekking tot het buitenland. Dit lichaam zou zodanig moeten worden samengesteld, dat 'het gehele economische leven' erin werd vertegenwoordigd. In de Commissie voor de Economische Politiek hadden de direct bij het economisch beleid betrokken ministers zitting, samen met vertegenwoordigers van organisaties op het gebied van de scheepvaart, industrie en middenstand, van zowel werkgeversverenigingen als vakbonden. Voorzitter was de minister van Landhouw, Handel en Nijverheid.
Koninklijk besluit van 26 okt. 1917, nr. 74.
De commissie functioneerde slecht. Het zo veelzijdig samengestelde college bleek te log om praktische arbeid te kunnen verrichten. Al in januari 1919 werd in de Tweede Kamer de vraag gesteld waarom de commissie op non-actief stond. Tot aan de opheffing in het begin van de jaren dertig vergaderde deze nog geen tien keer. Het eigenlijke werk werd verricht in zelfstandig optredende subcommissies, waarin tevens leden werden opgenomen die geen lid van de Commissie voor de Economische Politiek waren.
De Hen, t.a.p., blz. 48.
Oprichting, erkenning en opheffing
Op initiatief van de minister van Landbouw, Nijverheid en Handel vonden in december 1918 twee bijeenkomsten plaats, die hebben geleid tot de oprichting van de Nijverheidsraad. Voordat hij een vergadering van de Commissie voor de Economische politiek bijeenriep wenste de minister, dat met verschillende industriële werkgeversverenigingen overleg zou worden gepleegd over de in die commissie te behandelen vraagstukken. Op uitnodiging van het hoofd van de Afdeling Handel, J.C.A. Everwijn, kwamen op 19 december vertegenwoordigers samen van de Maatschappij van Nijverheid (vanaf 1920 de Nederlandsche Maatschappij voor Nijverheid en Handel geheten) en vier werkgeversorganisaties. te weten:
de Vereeniging van Nederlandsche Werkgevers
de Algemeene Roomsch-Katholieke Werkgevers Vereeniging
de Christelijke Werkgeversvereeniging
het Verbond van Nederlandsche Fabrikantenvereenigingen.
Behalve de laatstgenoemde twee waren de uitgenodigde organisaties tevens vertegenwoordigd in de Commissie voor de Economische Politiek. Naast het vraagstuk van de grondstoffenaanvoer en de opheffing van de uitvoerverboden werd in deze bespreking in het bijzonder de onderlinge samenwerking tussen de industriële werkgeversorganisaties aan de orde gesteld. Namens de minister stelde Everwijn nadrukkelijk, dat een nauwere samenwerking wenselijk was. In een tweede bijeenkomst op 28 december werd besloten, dat de genoemde organisaties een raad zouden vormen onder zijn voorzitterschap. Na goedkeuring van het besluit door hun besturen vond op 11 januari 1919 de eerste vergadering van de Nijverheidsraad plaats. De minister van Landbouw, Nijverheid en Handel woonde deze bij en beloofde om de raad over alle nijverheidsaangelegenheden te raadplegen. Een officieel instellingsbesluit ontbrak echter.
Zie inventarisnummer 1, Notulen van de plenaire vergadering van de Nijverheidsraad d.d. 11 jan. 1919.
Ruim een half jaar functioneerde de Nijverheidsraad als een informeel adviescollege, dat door de werkgevers was opgericht.
De Hen, t.a.p., blz. 50.
Bij Koninklijk besluit van 4 september 1919 nr. 49 werd de raad door de regering erkend en werden taak en samenstelling formeel vastgesteld.
Nadat in 1941 de in de raad vertegenwoordigde werkgeversverenigingen waren opgeheven, werd besloten om de werkzaamheden per 1 januari 1942 te staken. De laatste vergadering vond plaats op 19 december 1941. De algemene secretaris en enkele van zijn medewerkers bleven tot juni 1942 in functie. Zij hebben de laatste werkzaamheden verricht en het archief van de Nijverheidsraad gereed gemaakt voor de overdracht aan de vereniging 'Het Nederlandsch Economisch-Historisch Archief' Na de oorlog is de Nijverheidsraad niet meer herrezen. Reeds in december 1945 werd een voorontwerp van wet gepubliceerd, dat een regeling van een nieuwe publiekrechtelijke bedrijfsorganisatie bevatte. Er zou een nieuw adviesorgaan voor de overheid worden opgericht, samengesteld uit werkgevers, werknemers en deskundige kroonleden. Bij de Wet op de Publiekrechtelijke Bedrijfsorganisatie van 27 januari 1950 (Stb. nr. K.22) werd de Sociaal-Economische Raad opgericht.
De Hen, t.a.p., blz. 259 e.v.
Een deel van de taken van de Nijverheidsraad is door dit adviescollege overgenomen. Bij dezelfde wet is de opheffing van de Nijverheidsraad de iure bevestigd.
In art. 143 van deze wet werd bepaald, dat het Koninklijk besluit van 4 sept. 1919, nr. 49 (waarbij de Nijverheidsraad was erkend) verviel.
Doel en taken
Evenals de Commissie voor de Economische Politiek had de Nijverheidsraad tot doel om de samenwerking met de regering bij de behandeling van economische vraagstukken te versterken. De regering had er behoefte aan bij de voorbereiding en uitvoering van haar beleid te worden geadviseerd door 'mensen uit de praktijk'. Door de oprichting van de raad werd ook een nauwere samenwerking tussen de organisaties op het gebied van de industrie en handel en een grotere eenheid in hun standpunten nagestreefd. In de considerans van het erkenningsbesluit was nadrukkelijk gesteld, dat de raad de gehele Nederlandse nijverheid vertegenwoordigde.
In het erkenningsbesluit van 1919 was de taak van de Nijverheidsraad zeer ruim omschreven: het plegen van overleg met en het adviseren aan ministers, colleges, 'autoriteiten' en ambtenaren over aangelegenheden van commercieel-economische of technische aard, die voor de nijverheid van algemeen belang zijn. De behandeling van sociaal-economische vraagstukken was niet aan de raad opgedragen, omdat op het Ministerie van Arbeid de oprichting werd voorbereid van een ander adviesorgaan voor deze kwesties. Bij Koninklijk besluit van 4 oktober 1919 (Stb. nr. 591) werd de Hoge Raad van Arbeid ingesteld, die tot taak had om te adviseren over vraagstukken op het gebied van arbeids- en sociale wetgeving. Niettemin heeft ook de Nijverheidsraad zich met sociale en arbeidsaangelegenheden beziggehouden, wanneer daarbij commerciële belangen van het bedrijfsleven in het geding waren.
Zie inv. nr. 23, Verslag van de redevoering d.d. 5 sept. 1925, blz. 4. Zie ook inv. nr. 35, Dossier 1919-1920\122.
Ofschoon het niet expliciet in de taakomschrijving was geformuleerd, had de raad de bevoegdheid om over financiële aangelegenheden te adviseren. Zo heeft deze veelvuldig over de heffing van belastingen adviezen uitgebracht.
Als gevolg van zijn positie als vertegenwoordigend college van 'de nijverheid' ontstonden voor de Nijverheidsraad enkele bijkomende taken. De raad behandelde klachten van bedrijven, die door de besturen van de aangesloten werkgeversverenigingen werden doorgegeven. Hij bracht de grieven ter kennis van de betrokken instanties en trachtte een regeling tot stand te brengen. In het geval van bezwaren tegen de tarieven van de PTT en de Nederlandsche Spoorwegen is deze weg vaak gevolgd. Daarnaast adviseerde de raad aan de werkgeversverenigingen over het maken van reclame en het deelnemen aan jaarbeurzen en tentoonstel1ingen in binnen- en buitenland. Dit kan worden beschouwd als een beleidsondersteunende taak ten opzichte van het bedrijfsleven.
Samenstel1ing
De Nijverheidsraad bestond uit een voorzitter, een algemene secretaris en drie afgevaardigden per aangesloten werkgeversorganisatie, te weten haar eerste secretaris en twee leden. In het erkenningsbesluit werd de eis gesteld, dat deze leden tevens 'industriëlen' waren. Zij moesten betrokken zijn bij de leiding van een industriële onderneming. In 1921 verviel die eis; voortaan konden ook oud-industriëlen die niet meer actief aan de leiding van een bedrijf deelnamen worden opgenomen.
Zie inv. nr. 40, dossier 1921\142.
De voorzitter werd voor onbepaalde tijd benoemd door de raad en de minister van 'Economische Zaken' in gemeen overleg. Hij hoefde niet uit het midden van de raad te worden voorgedragen, maar hij kon een buitenstaander zijn. Alleen de laatste voorzitter is voor zijn benoeming jarenlang lid van de raad geweest. Zijn voorgangers waren buitenstaanders, die veelal bij de overheid werkzaam waren geweest. De gewone leden van de raad werden door de werkgeversverenigingen afgevaardigd voor de tijd van een jaar. Zij waren echter direct herbenoembaar. In het huishoudelijk reglement werd op praktische gronden de bepaling opgenomen, dat aan het begin van elk kalenderjaar (indien nodig) nieuwe leden zouden worden aangewezen.
Zie inv. nr. 40, dossier 1921\142.
De samenstelling van de Raad is in 1926 gewijzigd. Twee van de aangesloten organisaties, de Vereeniging van Nederlandsche Werkgevers en het Verbond van Nederlandsche Fabrikantenvereenigingen.. waren met het Centraal Industrieel Verbond gefuseerd tot een nieuwe organisatie, het Verbond van Nederlandsche Werkgevers.
Zie inv. nr. 67, dossier 1926\122.
Vergelijk De Hen, t.a.p., blz. 54-55.
Het erkenningsbesluit werd aangepast en het aantal af te vaardigen leden werd verhoogd tot ten hoogste vijf. Van deze mogelijkheid tot uitbreiding van het ledental heeft alleen het nieuwe verbond gebruik gemaakt. Aan elke aangesloten organisatie was het toegestaan om een of meer van haar leden als deskundigen aan de vergaderingen te laten deelnemen. De raad nodigde ook onafhankelijke deskundigen uit. Zij waren buitengewone leden en hadden geen stemrecht.
In september 1939 besloot de raad op grond van de buitengewone omstandigheden om een meerhoofdig bestuur in het leven te roepen, dat snel beslissingen zou kunnen nemen en het persoonlijk contact met de ministeries zou kunnen versterken. Uit de leden van de raad werd een viertal vice-voorzitters benoemd
De leden F.H.Guljé, G.A. Kessler, A.N. Molenaar, S. Wouda
, die samen met de voorzitter het presidium vormden. Dit bestuur trad niet in de plaats van de voorzitter. Deze bleef ook onafhankelijk van het presidium in functie en hield zijn eigen taak.
Inv. nr. 20, Notulen van de plenaire vergadering van de Nijverheidsraad d.d. 15 sept. 1939, blz. 11.
Voorzitters van de Nijverheidsraad
jan. 1919-juli 1921 J.C.A. Everwijn
juli 1921-sept. 1921 J.F. Hulswit (a.i.)
sept. 1921-okt. 1933 F.E. Posthuma
okt. 1933-sept. 1939 C.J.Ph. Zaalberg
sept. 1939-dec. 1941 W.H. van Leeuwen
Algemene secretarissen van de Nijverheidsraad
tot aug. 1919 J.C. Claringbould
aug. 1919-juni 1942 J.H. van Schermbeek
Werkwijze
De Nijverheidsraad adviseerde zowel op verzoek van de overheid als uit eigen initiatief. Enerzijds werd in het erkenningsbesluit van 1919 bepaald, dat de raad ter beschikking stond van de bij het economisch beleid betrokken ministers, colleges en ambtenaren om van advies te dienen over nijverheidsaangelegenheden. Anderzijds behartigde de raad de belangen van de vertegenwoordigde werkgeversorganisaties en de daarbij aangesloten bedrijven. Wanneer de overheid niet uit eigen beweging om advies vroeg (waartoe zij niet verplicht was), nam de raad dikwijls zelf het initiatief en richtte een verzoek aan de betrokken minister of overheidsinstantie om in de gelegenheid te worden gesteld advies uit te brengen.
De aard van de onderwerpen waarover de raad adviseerde werd in grote mate bepaald door het economisch beleid van de overheid, in het bijzonder door haar wetgevende activiteit. Verschillende ministers zonden wetsontwerpen, ontwerpen van algemene maatregelen van bestuur en ontwerpen van uitvoeringsregelingen toe om advies. In principe nam de raad geen wetsontwerpen in behandeling, die reeds aan het parlement waren aangeboden. In die gevallen werd de beoordeling overgelaten aan de afzonderlijke werkgeversverenigingen, die bijvoorbeeld door een adres aan het parlement of de regering hun mening kenbaar konden maken.
Inv. nr. 24, Verslag van de werkzaamheden van de Nijverheidsraad over de periode 1925-1929, blz. 83 e.v.
In de praktijk zijn echter op deze regel uitzonderingen gemaakt.
Al snel na de oprichting ging de raad ertoe over om de bestudering van ontwerpen van wetten en van andere regelingen op te dragen aan commissies, die uit zijn midden werden gevormd. Sommige werden ad hoc ingesteld en na afdoening van een afzonderlijke zaak weer opgeheven. Andere waren vaste commissies, die gedurende een langere periode alle aangelegenheden betreffende een bepaald onderdeel van het economisch beleid in behandeling namen. In de commissies konden deskundigen van buiten de raad zitting nemen. De commissies stelden zelfstandig ontwerp-adviezen op, die vervolgens aan de plenaire vergadering werden aangeboden.
Tenzij door dringende zaken een frequenter bijeenkomen nodig was, vergaderde de voltallige Nijverheidsraad eens per maand. In de plenaire vergadering werden naast andere aangelegenheden de door de commissies opgestelde ontwerp-adviezen besproken. Elk lid was bevoegd om amendementen voor te stellen. Vervolgens werden deze in stemming gebracht, waarbij de voorzitter en elk lid één stem hadden. Na de vaststelling van de adviezen werden deze door de voorzitter ondertekend en uit naam van de gehele raad uitgebracht. Een deel van de adviezen is gepubliceerd in voor een ieder beschikbare handelsuitgaven. Bij verzoeken om advies van overheidsdiensten, colleges en ambtenaren hanteerde de raad dezelfde werkwijze.
Niet alleen de overheid, maar ook het bedrijfsleven kon in de Nijverheidsraad economische onderwerpen aanhangig maken. Indien de leiding van een bedrijf een aangelegenheid in dit college aan de orde wilde stellen, moest hij zich eerst richten tot het bestuur van de werkgeversorganisatie waarbij hij was aangesloten. Dit bestuur besliste of er voldoende aanleiding bestond om zijn bemiddeling te verlenen voor een behandeling in de raad. In dat geval droeg de werkgeversorganisatie zijn afgevaardigde lid op om de zaak aanhangig te maken. Volgens het huishoudelijk reglement kon deze de voorzitter verzoeken om een bepaalde kwestie op de agenda te plaatsen. Wanneer zijn verzoek niet werd ingewilligd, kon hij in de eerstvolgende vergadering de beslissing van de gehele raad daarover inroepen. Volgens deze procedure werden de moeilijkheden of klachten van een bedrijf in de Nijverheidsraad ter sprake gebracht en eventueel door de raad aan de betrokken overheidsinstanties doorgespeeld.
Inv. nr. 35, Communiqué van de Nijverheidsraad d.d. 11 jan. 1919.
Positie ten opzichte van het Ministerie van 'Economische Zaken'.
Er bestond een nauwe band tussen de Nijverheidsraad en het ministerie, dat direct bij economisch beleid was betrokken, onverschillig de naam van het ministerie. In 1919 was de raad op initiatief van de minister van Landbouw, Nijverheid en Handel opgericht. Het hoofd van de Afdeling Handel J.C.A. Everwijn werd de eerste voorzitter. Ook na diens aftreden is steeds over leg gepleegd met het hoofd van de afdeling Handel. Deze ambtenaar woonde als vertegenwoordiger van de minister de vergaderingen van Nijverheidsraad bij. Toen de opvolger van Everwijn als hoofd van de Afdeling Handel en Nijverheid, F.K.J. Heringa, in 1928 woedend een vergadering van de raad had verlaten en weigerde om voortaan de vergaderingen bij te wonen, gaf minister Slotemaker de Bruine hem een dienstbevel om zijn plaats bij de Nijverheidsraad weer in te nemen.
Inv. nr. 10, Notulen van de plenaire vergadering van de Nijverheidsraad d.d. 24 febr. 1928. Zie inv. nr. 85, dossier 1928\39.
Reeds in 1921 had de minister van Landbouw, Nijverheid en Handel afgedwongen, dat de raad alle adviezen en voorstellen over economische aangelegenheden eerst via de tussenkomst van zijn ministerie aan de betrokken ministers, colleges of ambtenaren zou zenden.
Inv. nr. 40, dossier 1921\159-A.
De nauwe band tussen raad en ministerie bleek niet in het minst uit het feit, dat de Nijverheidsraad een subsidie ontving waarvoor op de begroting van het ministerie een post was gereserveerd.
Zie bv. inv. nr. 71, dossier 1927\12.
Positie ten opzichte van andere adviescolleges
Zoals hiervóór is aangegeven, waren sommige van de werkgeversorganisaties die bij de Nijverheidsraad waren aangesloten ook vertegenwoordigd in de Commissie voor de Economische Politiek. Men zou kunnen stellen, dat de Nijverheidsraad werd opgericht uit de behoefte aan een beperkter samengesteld en doelgerichter adviescollege.
De Hen, t.a.p., blz. 50.
In de breed samengestelde Commissie voor de Economische Politiek had vrijwel elke organisatie zitting, die bij het economisch beleid van de regering was betrokken. De raad bestond voornamelijk uit afgevaardigden van industriële werkgeversverenigingen. Reeds in zijn eerste communiqué werd de verhouding tussen beide adviesorganen omschreven. De raad zou tevens optreden als subcommissie van de Commissie voor de Economische Politiek, wanneer in die commissie 'nijverheidsaangelegenheden' aan de orde zouden komen.
Inv. nr. 35, Communiqué van de Nijverheidsraad d.d. 11 jan. 1919.
De strekking van deze omschrijving was onduidelijk. In 1926, zeven jaar na de oprichting van de raad, werd de onderlinge verhouding wederom ter sprake gebracht. De voorzitter van de raad was van mening, dat de Nijverheidsraad een autonoom adviescollege was. Volgens een afgevaardigde die vanaf de oprichting onafgebroken lid van de raad was geweest, had deze nooit als subcommissie van de Commissie voor de Economische Politiek gefunctioneerd.
Inv. nr. 8, Notulen van de plenaire vergadering van de Nijverheidsraad d.d. 7 mei 1926.
Deze laatstgenoemde heeft de Nijverheidsraad meer dan eens gepasseerd en de bestudering van 'nijverheidsaangelegenheden' opgedragen aan subcommissies, die uit haar eigen midden waren gevormd. Dit is bijvoorbeeld gebeurd bij de vraagstukken van de export naar Nederlands-Indië en van de dumping door buitenlandse bedrijven op de Nederlandse markt. De Nijverheidsraad nam deze vraagstukken ook zelf in behandeling, zodat de raad en de subcommissies van de Commissie voor de Economische Politiek min of meer langs elkaar heen werkten.
De Hen, t.a.p., blz. 55 e.v.